【裁判字號】    90,台上,3080
【裁判日期】    900524
【裁判案由】    偽造文書
【裁判全文】
最高法院刑事判決                                九十年度台上字第三○八○號
    上  訴  人  甲○○
右上訴人因偽造文書案件，不服台灣高等法院中華民國八十八年三月二十五日第二審
判決（八十八年度上訴字第五五三號，起訴案號：台灣台北地方法院檢察署八十五年
度偵字第二二三四四號），提起上訴，本院判決如左：
    主  文
原判決撤銷，發回台灣高等法院。
    理  由
本件原判決認定上訴人甲○○為台北市鵬翔企業股份有限公司（下稱鵬翔公司）負責
人，與其父廖飛勇（已於民國八十三年九月三十日死亡）共同連續意圖為自己不法之
所有，先偽造原判決附表「背書人」欄所示三家公司之印章，加蓋於該附表所示七張
支票之背面，而偽造背書。再由廖飛勇指示不知情之鵬翔公司職員林瑪莉（已改名為
林映薰），於八十三年六月九日、十六日、二十二日、三十日及同年七月七日，先後
持該七張已偽造背書之支票，向台新國際商業銀行股份有限公司（下稱台新銀行）申
請票據融資，使其陷於錯誤，核貸各該支票面額八成之款項，共詐得新台幣七百零三
萬六千五百十一元，足以生損害於台新銀行、信虹公司、同興公司及保泓公司等情。
因而撤銷第一審諭知無罪之判決，改判論處上訴人共同連續行使偽造私文書，足以生
損害於他人罪刑。固非無見。
惟查共同正犯中之同謀犯（即共謀共同正犯），僅參與犯罪之謀議，而由其他正犯實
施犯罪之行為，以遂行犯罪之目的，同謀犯本身並無犯罪行為之分擔可言。原判決謂
上訴人與廖飛勇間就本件犯行有犯意聯絡、行為分擔，為共同正犯；又謂上訴人雖未
參與犯罪行為之實施，仍應成立共謀共同正犯（見原判決第七面第二行至第四行）。
對於上訴人有無分擔犯罪行為之實施，或僅為犯罪之謀議？其理由之論敘前後歧異，
已有可議。復以上訴人為公司之負責人，對公司財務不可能一無所知，縱係由廖飛勇
指示林瑪莉辦理相關借款手續，上訴人仍應知情（見原判決第六面第十二行至第十三
行），資為其參與犯罪謀議之論據。但所謂「知情」，是否等同於犯罪之「謀議」？
殊非無疑，原判決未為必要之論列，併嫌欠洽。又原判決謂上訴人於案發後出具承諾
書乙紙，載明：「前向貴行貸款……所提供備償客票，其票據背書人之簽章均係立書
人所偽造……」等語，而上訴人並供認該承諾書上之簽名為真正，可視為審判外之自
白（見原判決第五面第十一行至第十五行）。倘屬無訛，則上訴人既親自偽造支票之
背書，適屬實施犯罪之正犯，非僅參與犯罪之謀議。乃原判決猶認上訴人為共謀共同
正犯，尤有違誤。究竟本件支票上之背書是否為上訴人所偽造？或上訴人僅參與犯罪
之謀議，而未分擔犯罪行為之實施？實情如何尚欠明瞭，自應詳加調查，明白認定，
並敘明其所憑之證據及認定理由，始足為判決之基礎。再，原判決理由內援引證人林
瑪莉所稱：「都是廖飛勇交付支票去台新銀行辦理貼現」、「借據是廖董（廖飛勇）
自己蓋的」等語；及證人即台新銀行儲蓄部副理林基榮所稱：「鵬翔公司之票據貼現
，是他（指上訴人）父親介紹的」等語（見原判決第六面第三行至第十一行）。但對
於此項證言，究竟予以採納，或摒棄不採？如何為有利或不利於上訴人之認定？則未
置一詞說明其取捨論斷之理由，本院無從為判斷其適用法令正當與否之依據，亦有判
決不載理由之違法。上訴意旨指摘原判決違背法令，尚非全無理由，應認有撤銷發回
更審之原因。原審未依法適切踐行刑事訴訟法第九十五條規定之告知義務程序，更審
時併希注及之。
據上論結，應依刑事訴訟法第三百九十七條、第四百零一條，判決如主文。
中      華      民      國     九十     年      五      月    二十四    日
                              最高法院刑事第五庭
                                  審判長法官  紀  俊  乾
                                        法官  黃  正  興
                                        法官  劉  介  民
                                        法官  陳  東  誥
                                        法官  張  春  福
      右正本證明與原本無異
                                              書  記  官
中      華      民      國     九十     年      五      月    二十八    日


司法院資訊處製作；財團法人民間司法改革基金會備份。
